最　高　行　政　法　院　判　決　　　　　　　　　九十一年度判字第二四二一號
　　原　　　告　加拿大商．百靈佳殷格翰有限公司
　　代　表　人　甲○○○○○○.
　　訴訟代理人　陳長文　律師
　　　　　　　　馮博生　律師
　　被　　　告　經濟部智慧財產局
　　代　表　人　陳明邦
右當事人間因發明專利申請事件，原告不服行政院中華民國八十七年十二月十六日台
八十七訴字第六一六八六號再訴願決定，提起行政訴訟。本院判決如左：
　　主  文
原告之訴駁回。
訴訟費用由原告負擔。
　　事  實
緣原告之前手加拿大商．拜歐梅加百靈佳殷格翰研究公司於民國八十二年三月二十三
日以其「做為人類免疫不全病毒其蛋白抑制劑之經取代的２—六氫啶甲酸衍生物
」申請發明專利。案經被告編為第00000000號審查，不予專利。原告修正專
利說明書，申經再審查結果，仍不予專利，發給八十六年十一月十一日台專（玫）○
一○二二字第一四三八八三號專利再審查審定書。加拿大商．拜歐梅加百靈佳殷格翰
研究公司不服，向經濟部提起訴願，旋更名為加拿大商．9044—5594奎北克有限公司
，申准將本案之申請權讓與原告，原告並補具訴願理由。嗣經一再訴願，遞遭決定駁
回，遂提起行政訴訟。茲摘敘兩造訴辯意旨如次：
原告起訴意旨略謂：按專利法中有關專利要件係規定於第十九、二十、二十一條，其
要件有三：可供產業上利用、新穎性及進步性。被告所引據之專利法第二十項第一項
首段係關發明需具備可供產業上利用要件之規定，亦即被告係認定本案不具產業上可
利用性，而拒予本案專利，至於本案已符合新穎性及進步性要件之事實，應非本件訴
訟所需論究。依被告八十三年十月公開發行並為其所屬審查委員所應共同遵守奉行之
「專利審查基準」第１—２—２至１—２—５頁中，清楚說明「非可供產業上利用之
發明類型」為一、未完成之發明。二、非可供營業上利用之發明。三、實際上顯然無
法實施之發明。該審查基準，在「審查上應注意事項」乙節中，特別提醒審查委員，
在因發明不具產業上可利用性而核駁一申請案時，審查委員需說明不具可供產業上利
用性之具體理由。然被告之再審查審定理由，完全未提及本案係屬何種非可供產業上
利用之發明類型，亦完全未說明其具體理由。且專利法第二十二條第三項所定：「第
一項之說明書，除應載明申請專利範圍外，並應載明有關之先前技術、發明之目的、
技術內容、特點及功效，使熟習該項技術者能瞭解其內容並可據以實施。」係關於專
利申請案「申請要件」之規定。任一發明專利申請案因不符專利法第二十二條第三項
之申請要件規定，應無法作成此申請案因此不具產業可利用性、不符專利法第二十條
第一項前段之專利要件規定之結論。是以被告以本案所請發明不具產業利用性核駁本
案專利，顯不符上述審查基準規定。又專利審查基準第１—３—２至１—３—３頁針
對專利法第二十二條第三項有關「發明之技術內容、特點」之規定，就「化學物質之
發明」於其第（３）點說明如下：「就化學物質之發明而言，化學物質本身即為『發
明之技術內容、特點』，而此等成為發明之『技術內容、特點』之化學物質，原則上
須以化學物質或化學構造式予以特定。另外，發明之說明書內，至少須記載化合物質
之製造方法、鑑識資料及用途，以至能使熟習該項技術者可據以實施之程度。」此等
記載雖視為發明之「技術內容、特點」，但亦成為供確認發明功效之記載。由上述審
查基準之規定可知，就化學物質例如醫藥化合物之發明而言，其說明書須就其申請專
利範圍所請發明化合物中至少一個化合物提出製造方法、鑑識資料及用途之說明，然
並無須就其請求專利之所有不同態樣發明化合物提供製造方法、鑑識資料及用途之說
明。專利申請人對新穎醫藥化合物提出專利申請時，其對所發明化合物揭露程度所需
達到之要求，完全不同於對發明化合物提出論文發表所需達到之要求。且該審查基準
並意味，專利申請人並無任何義務須針對其申請專利範圍所請全部不同態樣之發明化
合物提出製造方法、鑑識資料及用途之說明。蓋化合物發明之申請專利範圍所可涵蓋
者，除該專利申請案所例示之發明化合物外，尚可涵蓋熟習該項技術者在該專利申請
案說明書之教示下所得以合理推及之化合物。因此專利說明書中之實施例並不應被視
為申請人確已完成該發明之唯一證明，而係為使說明書之揭示足以使熟習該項技術者
實施該發明之參考。重複實施例所載之步驟並不需要依據物理數據資料來完成，乃至
為明顯之事實。惟物理數據可使檢查合成步驟是否確實可獲得說明書所載之相同產物
之工作較為簡易。綜言之，物理數據應非專利說明書絕對必要之內容。再者，專利說
明書係供熟習該項技術之人士參閱。就本案而言，說明書之記載應須使熟習化學技藝
之人士瞭解發明之內容。事實上，本案說明書之諸等實施例皆已敘明詳細之製法步驟
。根據此等明確之步驟進行製備，所能合成之化合物必在一定之範圍內，而任何熟習
化學技藝之人士當可根據本案說明書之記載製得本發明之新穎化合物，並根據其所製
得化合物FAB 數據比對，證實該化合物確已製得無誤。原告現配合被告之意見，將申
請專利範圍第３項之內容併入申請專利範圍第１項範圍中，並刪除申請專利範圍第２
項，及配合修正其他相關請求項。亦即原告同意將本案申請專利範圍縮限至實例完全
支持之取代基，原處分中提及無法由說明書中實例及數據支持之定義範圍均已全數刪
除，是以現呈申請專利範圍修正本當足以克服原處分所載之範圍過廣之問題，如此即
無所謂可供產上利用之爭執問題。按專利法第四十四條明文規定：「專利專責機關於
審查時，得依職權或依申請限期通知申請人或異議人為下列各款之行為：一、．．．
三、補充或修正說明書或圖式。．．．依第一項第三款所為之補充或修正，除不得變
更申請案之實質外，如其補充或修正係在發明專利案審定公告之後提出者，並須有下
列各款情形之一者始得為之：一、申請專利範圍過廣。．．．」如「審查基準」第１
—３—２４及１—３—２５頁中所載「就一般難以預測功效之技術領域而言，發明說
明書中已記載有一個代表的實施例時，僅認為其實施例或確認功效之具體之個數不充
份者，在不改變更實質情況下，宜依專利法第四十四條請申請人補充，不宜逕行作為
核駁的具體理由」。又專利法第一條規定：「為鼓勵、保護、利用發明與創作，以促
進產業發展，特制定本法。」是專利專責機關理應本鼓勵、保護、利用發明以促進產
業發展之立法意旨，協助專利申請人盡可能獲得專利保護，俾該發明技術內容在國內
公開，而促進產業發展。顯見無論由專利法之立法意旨或專利審查基準之精神，有關
申請專利範圍撰寫及說明書揭示之爭議，理應透過專利專責機關給予專利申請人修正
之機會經修正補充後而予以專利保護。再者該第四十四條第四項謂如補充或修正說明
書或圖式，如非變更申請案之實質，單純因申請專利範圍過廣之情事，於發明專利案
審定公告後，仍得提出，即應就所提出之修正本實質上予以審查，是否合於發明專利
要件。原告修正縮限本案專利範圍雖在被告審定之後，若符合上開規定，仍非法所不
許，則其本案專利範圍經修正縮限後，是否仍非符合發明專利要件，即有查明之必要
。是以被告對於原告所提申請專利範圍修正本應有重行審查之必要。上述意旨亦經行
政法院認同（八十六年度判字第二二一五號判決）。原告另須強調者，提起訴願、再
訴願之目的係在透過救濟程序使人民權利損害減至最低。原告在審查階段已一再表示
願意配合被告之意見作進一步修正之誠意，允宜准予將現呈申請專利範圍修正本併入
審究範圍，一俟貴院將被告之原處分撤銷，原告自當遵照法定程序向被告請求修正。
另查本案說明書已完全揭示現呈申請專利範圍第１項所請具諸等基團之化合物之製備
方法，同時亦提供許多合成實施例，明白例示本案諸等代表性化合物之製備及特性。
根據此等教示內容，凡熟習此項技術之人士當可據以製備申請專利範圍第１項所請之
化合物。而本案化合物之藥理功效亦已明確揭示於發明說明之中。而在本案說明書實
例及亦已詳細描述可用於評估本案化合物於治療鈣及磷酸鹽代謝異常功效之實驗
及數據。是本案說明書已提供充份證據，證實本案化合物之功效，確可供產業上利用
。末查本發明之歐盟對應專利申請案及本發明部分之美國對應申請案，業經該國專利
局之嚴格審查而獲頒專利在案，堪引為本案符合新穎性、進步性及產業利用性之專利
要件之有利旁證。綜上，本案依專利法之規定，應可准予發明專利，被告再審查審定
本案應不予專利及經濟部、行政院駁回訴願、再訴願之理由，認事用法均屬違法不當
，請判決均予撤銷等語。
被告答辯意旨略謂：查專利要件有三：可供產業上利用、新穎性及進步性，而可供產
業上利用係最基本之專利要件，本案既已不符合此一基本要求，自無再進一步討論是
否符合新穎性或進步性之必要。次查申請專利範圍中之「請求項所載發明」，其發明
之目的、技術內容、特點及功效，應記載於發明之說明中，並記載至熟習該項技術者
可據以實施該發明之程度。即基於請求項所載發明，其相對之發明目的技術內容、特
點及功效，應記載於發明說明中，且須記載至可自該發明說明中得以理解之程度。因
此若請求項記載有上位概念之發明，於發明說明中，僅於實施例記載有該上位概念發
明之一部分，至於他部分未於實施例表示，致使熟習該項技術者不能自發明說明中，
理解該發明之目的、技術內容、特點及功效者，自屬說明書中欠缺達成目的之部分技
術手段，其屬於非可供產業上利用之發明中之未完成之發明，當明顯易知。原告乃國
際知名大藥廠，在世界各國所申請之專利，不知凡幾，對於申請專利範圍無法由說明
書之實例支持所代表意義為「未完成之發明」自應有明確之理解，無需被告一再強調
。至於起訴理由謂被告完全未說明本發明所以不具可供產業上利用之具體理由亦屬牽
強。蓋專利係保護「新」而「有用」之發明，一發明專利申請案是否具新穎性，固為
被告所應負之審查責任，惟當被告對其發明是否具產業上可利用性持有所質疑時，原
告理應負釋疑之責，而化學從業人員均瞭解不同取代基可能導致化合物生成反應條件
之差異，取代基差異大者甚至影響其可行性。化學是一門實驗性學科，與其他領域相
比有許多特殊性，例如，有許多化學發明很難預測其實施可能性及實施後之結果，自
亦不能通過化學家之構思或在辦公桌上進行設計來完成。因此當被告以再審查案核駁
理由先行通知書明確告知「申請專利範圍第１項．．．當Ｘ為R C（0）時，R為（i）
；．．．，當Ｘ為 R OC（O）、R NR C（O）時，R為（i）；．．．R為經鹵素取代之
苯基，．．．等均無法由現有具完整（包括分子斷片）質譜、MMR 及藥理數據之實例
判斷其可供產業上利用，應予刪除」時，原告乃屬熟知此項技藝之化學從業人員，深
知化學之特殊性及難預測性，自應依被告核駁理由先行通知書所述修正或提出學理上
合理之申復理由以證明前述申請專利範圍之可被現有實例支持之合理性。惟原告既未
刪除前述範圍，又無法針對未依被告通知書刪除之取代基範圍提出學理上或技術上合
理明確之申復理由，其所請自亦難符專利要件，原告自亦無由指責被告依已事先在核
駁理由先行通知書申告知之核駁理由所為之審定。又「非可供產業上利用之發明」包
含未完成之發明、非可供營業上利用之發明、實際上顯然無法實施之發明。而發明技
術內容揭示不充分、完整，不但不符專利法第二十二條第三項有關專利申請要件之規
定，同時亦屬「非可供產業上利用之發明」中之「未完成之發明」。換言之，被告並
非將不同要件之規定混為一談，而是本案同時不符專利「申請要件」及「專利要件」
。原告謂任一發明專利申請案因不符專利法第二十二條第三項之申請要件規定，應無
法作成此申請案，因此不具產業可利用性者，即無法獲致不符專利法第二十條第一項
首段之「專利要件」規定之結論乙節，並非可採。專利制度旨在鼓勵、保護、利用發
明，以促進產業發展，故藉由賦予專有排他性之專利權，以代償公開其發明，而使得
第三者能夠得知該發明之技術內容，並進而利用之，以從事新發明，促進產業發展，
因此說明書之揭示若非充分、完整，自無法令熟知此項技藝人士得以據以實施，更遑
論利用其發明以從事新發明及促進產業發展。本案申請專利範圍尚有在說明書中無具
代表性製備實例或無法由實例支持之部分，豈得謂熟知此項技藝人士得以據以實施及
可供產業上利用。既無法以技術上或學理上明確之理由說明該部分之合理性，自不應
主張其權利，以留待他人努力研發，如此方能促進產業發展。換言之，專利權之賦予
必須是合理而不浮濫，才能健全專利制度。基於保護發明之立場，並避兔因個人主觀
意見造成遺憾，被告給予多次修正之機會，在如此善盡鼓勵及保護發明之程序下，仍
未獲原告合理之申復，自難謂被告之核駁審定有違法不當之處。原告復謂「專利申請
人對新穎醫藥化合物提出專利申請時，其對所請發明化合物揭露程度所需達到之要求
，完全不同於對發明化合物提出論文發表所需達到之要求。且依審查基準意味專利申
請人並無任何義務須針對其申請專利範圍所請全部不同態樣之發明化合物提出製造方
法、鑑識資料及用途之說明。化合物發明之申請專利範圍所可涵蓋者，除該專利申請
案所例示之發明化合物外，尚可涵蓋熟習該項技術者在該專利申請案說明書之教示下
所得以合理推及之化合物」云云。惟查本案事實上並未符合專利審查基準之要求，其
申請專利範圍有部分係無法使熟習該項技術者得依說明書之教示而得以合理推及並據
以實施者，因為該部分甚至連原告本身亦無法依被告通知書所述提出學理上或技術上
合理明確之申復理由，只能在八十六年九月十九日日申復理由書第１點籠統地說明「
依實例可支持範圍修正申請專利範圍第１項」。換言之，被告八十六年十一月十一日
（八六）台專（玖）○一○二二字第一四三八八三號再審查審定者中所指出原告未依
核駁理由先行通知書刪除之申請專利範圍為何可依實例支持，既無任何技術上或學理
上合理明確之申復理由，自難謂說明書已符合審查基準所述「使熟習該項技術者可據
以實施之程度」。至於申請專利範圍之界定，被告從未要求須限制至實施例化合物。
舉例說明，本案申請專利範圍第１項之R 範圍為「氫、鹵素」，其說明書中只有氫及
氟之實施例，惟基於氟與其他如氯、溴、碘等鹵素具有相近之化性，故被告准予「鹵
素」之範圍，而未要求將「鹵素」刪除，只給予「氟」之範圍；同理，R 於說明書中
只有第三丁基之實例，惟被告亦給予「R為C烷基」之範圍，而未要求限制為「第三丁
基」。反之，本案說明書從未在例如「R為C烷基」之範圍中舉具代表性實施例，原告
在毫無任何技術性理由之情形下主張「R為C烷基」之專利權範圍，實非合理。原告主
張專利說明書中之實施例不應被視為申請人確已完成該發明之唯一證明，而係為使說
明書之揭示足以使熟習該項技術者實施該發明之參考，重複實施例所載之步驟並不需
要依據物理數據資料來完成，故物理數據應非專利說明書絕對必要之內容云云。惟如
前所述，化學是一門實驗性科學，有許多化學發明很難預測其實施可能性和實施後之
效果，因此實施例乃是對發明技術方案之說明，為發明之充分公開和實用性提供證明
，故實施例若係合成新穎化合物，自應有完整（包括所有分子斷片）質譜或NMR 數據
以證明該新化合物確可被製得。再者，實施例也是支持和解釋權利要求之具體技術情
報，因此被告若對本案之申請專利範圍所請化合物認為有無法由現有具完整（包括所
有分子斷片）質譜、NMR 及藥理數據之實例判斷其可供產業上利用時，原告理應負釋
疑之責，無法釋疑或無法提供具體證據證明所請化合物可供產業上利用時，自不應主
張其專利權。此外，物理數據並非只是如起訴理由所述之「使檢查合成步驟是否確實
可獲得說明書所戴之相同產物之工作較為簡易」而已。若申請專利範圍所請化合物及
其相對於實施例所合成之化合物係屬新穎化合物，則例如具完整（包括所有分子斷片
）質譜、NMR 之數據係屬證明合成步驟是否確實可獲得說明書所戴之相同產物之絕對
必要內容，否則實施例所載合成步驟是否確實可製得所欲產物，且經熟習該項技術者
重複實施後是否可獲得相同之化合物，將無足以比對證明之依據，足見原告主張似是
而非。本案實施例（此處係指已具備完整質譜及NMR 數據之實例）化合物所能支持之
申請專利範圍，正如原告所言「必在一定之範圍內」，所請與現有實施例在物、化性
質上有極大之差異，非可由現有實例推衍。其申請專利範圍之獨立項所請化合物有令
熟知此項技藝人士或專利審查委員質疑其無法依現有實施例所載製法步驟合成時，原
告自應負釋疑之責，無法釋疑之部分自不應主張專利權，由此方可見申請專利範圍所
請化合物能否依實施例所載步驟製備，並非由熟習化學技藝人士依說明書之記載自行
製備並自行測試FAB 數據以詮實之，而係申請人必須測試並檢附是其代表性實例化合
物之完整FAB質譜或NMR數據，以證明該代表性實例化合物確可被製備，並屬專利申請
時已完成之發明，所稱本案實施例皆已敘明詳細之製法步驟，其所能合成之化合物必
在一定之範圍內，而任何熟習化學技藝之人士當可根據本案說明書之記載製得本發明
之新穎化合物，並根據其所製得化合物FAB 數據比對，證實該化合物確已製得云云，
並非正確。原告表示願修正申請專利範圍，並引行政法院八十六年度第二二一五號判
決謂原告於行政救濟程序所提修正，應非法所不許。惟查行政救濟之目的固然在於透
過救濟程序維護人民之權益，然其前提應在於人民已依法行事，而行政機關有違法失
當之行政處分時，才需維護人民權利之救濟程序，若被告無違法失當之處，原告亦依
法行事，豈有可能造成原告權益受損。就本案而言，原告漠視其權益在先，卻期望透
過行政救濟程序維護其權益，豈非本末倒置，對被告依法行事之行政而言，亦非公平
合理。再者，爭訟審議之對象乃被告審定書所為之處分有無違法或不當之處，並非審
定後向行政救濟機關修正之申請專利範圍其於行政救濟階段修正之申請專利範圍修正
本，既未經被告審查，自無由據以駁斥被告之審定。專利法第四十四條所指之修正係
指在被告「審查時」（如第一項規定）及「審定『公告』之後」提出者，本案於行政
救濟程序所提修正本既非在被告「審查時」所提出，亦非在「公告」之後（本案未核
准專利，自無法公告）所提出，自難符合專利法第四十四條之規定，原告所引判決僅
係就個案為之，並非判例，應無拘束本案之效力，此可由其後之判決（八十六年度判
字第二七二四號、二九三二號、三二六三號、八十七年度判字第三二號、一二八四號
、二○○七號、二四八四號）仍未因申請人在行政救濟程序中所做之修正而撤銷被告
之審定可知。且專利制度既旨在鼓勵、保護、利用發明，以促進產業發展，專利制度
之目的下所訂定之專利法規自應為所有專利申請人所遵守，才足以順利推展專利制度
，促進產業發展，並維公平正義。原告未依被告核駁理由先行通知書所述提出修正，
亦即不依專利法正當進行取得專利之申請程序，已漠視自己權益在先，實無理由要求
他人維護其權益於後，若在被告審定前不願依法修正，卻在行政救濟階段方願意針對
申請專利範圍作進一步修正，顯係將取得專利之申請程序延至行政救濟階段，此例一
開，不但增加行政救濟機關之負擔，被告之核駁理由先行通知書及審定書形同具文，
就法律之安定性而言，亦無一明確之期限，而屬不安定，因此將被告審定後而於行政
救濟階段方提出之修正本納入此次本案審究之範圍，實非公平合理。原告復謂本案說
明書已提供充份證據，證實本發明化合物之功效。惟查被告審定前所修正之申請專利
範圍第１項中「當Ｘ為R C（O）、R 0C（0）或R NR C（0）時，R為C　烷基，及當Ｘ
為 R OCH C（0）時，R　為經鹵素取代之苯基」之範圍，並無具代表性實例證明其可
被製備，基於原告未提任何技術性理由及不同種類取代基在物、化性質上之差異，而
無法由現有具完整（包括分子斷片）質譜、NMR 數據之實例判斷其可被製備，又豈能
由其藥理數據之化合物證明其可供產業上利用。簡言之，其既無法證明可被製備，又
豈能證明具有產業上之可利用性。另各國民情及技術背景不同，專利制度及法律規章
互異，原告既欲取得我國之專利，理應遵守我國之法律規範，並尊重我國之專利制度
，無由以國外核准專利之事實要求被告准予專利，否則在技術領域上勢難令人信服，
請判決駁回原告之訴等語。
    理  由
依專利法第二十條第一項規定，凡可供產業上利用之發明，無該項所列三款情事之一
者，得申請取得發明專利；若不能供產業上利用者，自不得申請取得發明專利。又申
請發明專利之說明書，除應載明申請專利範圍外，並應載明有關之先前技術、發明之
目的、技術內容、特點及功效，使熟習該項技術者能瞭解其內容並可據以實施，復為
同法第二十二條第三項所明定。本件原告之前手加拿大商．拜歐梅加百靈佳殷格翰研
究公司於八十二年三月二十三日以其「做為人類免疫不全病毒其蛋白抑制劑之經取
代的２—六氫啶甲酸衍生物」係具特定化學式之化合物，可抑制人類免疫不全病毒
（HIV）蛋白之活性，並干擾HIV在人類細胞中引起細胞病變，該特性使得此化合物
可用於對抗HIV 之感染等情申請發明專利。被告以本案實例化合物及表I、II、III所
化合物之物、化性數據皆僅有FAB 質譜之（M+H） 數值，該值可由理論正確推算得知
，不足以確認化合物，亦難作為未來專利保護之依據。而NMR和IR 光譜雖可經計算而
得，但該圖譜與計算值仍有差異或誤差存在，熟習此項技藝人士仍視為較足供確認化
合物之方法，本案所請未可供產業上之利用，而不准專利。原告修正專利說明書申請
再審查，被告以本案申請專利範圍第一項（修正本）當Ｘ為R C（O）、R 0C（0） 或
R NR C（0）時，R為C　烷基，及當Ｘ為R OCH C（0）時，R　為經鹵素取代之苯基，
並無法由現有具完整（包括分子斷片）質譜、NMR 及藥理數據之實例判斷其可供產業
上利用，乃依專利法第二十條第一項前段及第二十二條第三項規定，不予專利。原告
以本案專利說明書已提供充分之數據以證實其可實施性，所請化合物之範圍已獲得實
施例支持，本案說明書已揭示申請專利範圍第一項所請具諸等基團之化合物之製備方
法，並例示代表性化合物之製備及特性云云。訴經經濟部訴願決定以本案申請專利範
圍第一項中「當Ｘ為R C（O）、R 0C（0）或R NR C（0）時，R為C　烷基，及當Ｘ為
R  OCH C（0）時，R　為經鹵素取代之苯基」之範圍，並無具代表性實例證明其可被
製備，原告未提任何技術性理由及不同種類取代基在物、化性質上之差異，而無法由
現有質譜、NMR 數據之實例判斷其可被製備，焉能證明其具產業上可利用性。被告再
審查案核駁理由先行通知書指出當Ｘ為R C（O）、R 0C（0）或RNR C（0）時，R  為
C　烷基，及當Ｘ為R OCH C（0）時，R　為經鹵素取代之苯基．．．等均無法現有具
完整（包括分子斷片）質譜、NM R及藥理數據之實例判斷其可供產業上利用，應予刪
除」，並非僅籠統通知「根據實施例進行修正」，原告謂已依核駁理由先行通知書指
示根據實施例進行修正云云，與事實不符。前開核駁理由先行通知書指明本案所請範
圍無法由現有實例判斷其可供產業上利用，自表示說明書之揭示並非完全，所例示化
合物之代表性不足，原告既不刪除前述範圍，又無法對被告通知應刪除之取代基範圍
提出學理上或技術上合理明確之申復理由，說明其可被現有實例支持之合理性，自不
符專利要件。本案申請專利範圍有部分係無法使熟習該項技術者得依說明書之教示而
據以實施，該部分連原告亦無法依通知書所述提出學理上或技術上合理明確之理由，
僅在八十六年九月十九日之申復理由中籠統說明「依實例可支持範圍修正申請專利範
圍第一項」，難謂本案說明書已符合審查基準所述「使熟習該項技術者可據以實施之
程度」，遂駁回其訴願。再訴願決定亦同，並以本案申請專利範圍第一項當當Ｘ為R
C（O）、R 0C（0）或RNR C（0）時，R為C　烷基，及當Ｘ為R OCH C（0）時，R　為
經鹵素取代之苯基，此等基團為不同類之基團，其反應性完全不相同，自不能視為可
合理推衍而得之化合物，且該等取代基之化合物，無實例支持，豈能證明其功效，其
功效未獲支持，即無從判定可供產業上利用。又專利制度，各國法律規定各異，審查
基準不同，所訴本案部分相對應案已在美國申准專利云云，仍難執為本案應准專利之
論據。再訴願時檢具之申請專利範圍修正本，未經被告審酌，即非本案再訴願所應審
究，而駁回其再訴願。經核與經濟部於訴願、再訴願階段送請財團法人工業技術研究
院化學工業研究所所陳意見相符，該院為學術研究機構，具專業知識，所陳又未違反
相關法令或論理原則，自得採納。原告猶執陳詞主張任何熟習化學技藝之人士當可根
據本案說明書之記載製得本發明之新穎化合物云云，並無可採。原處分認本案不符合
可供產業上利用基本要求，故未進一步討論是否符合新穎性或進步性之必要，並非認
定本案已符合新穎性或進步性專利要件。申請專利範圍中之「請求項所載發明」，依
首揭規定，應記載至使熟習該項技術者能瞭解其內容並可據以實施程度。因此若請求
項記載有上位概念之發明，於發明說明中，僅於實施例記載有該上位概念發明之一部
分，至於他部分未於實施例表示，致使熟習該項技術者不能自發明說明中，理解該發
明之目的、技術內容、特點及功效者，自屬說明書中欠缺達成目的之部分技術手段，
其屬於非可供產業上利用之發明中之未完成之發明。被告未於再審查審定書中載明本
案屬審查基準所列非可供產業上利用之何項分類，其理由縱未盡詳細，然法既概稱為
「非可供產業上利用」，未加分類，再審查審定書未予載明所屬審查基準之分類，難
謂為違法。發明技術內容揭示不充分、完整，係不符專利法第二十二條第三項有關專
利申請要件之規定，如因其內容揭示不充分、完整，致無法由說明書所載判斷所請專
利是否可據以實施，而同時屬於「非可供產業上利用之發明」中之未完成之發明，亦
欠缺專利要件。原告謂任一發明專利申請案因不符專利法第二十二條第三項之申請要
件規定，即無法獲致不符專利法第二十條第一項首段之「專利要件」規定之結論乙節
，並非可採。專利說明書所應揭露程度與學術論文要求固未盡相同，專利說明書雖未
要求對所申請專利範圍全部不同態樣之發明化合物提出製造方法、鑑識資料及用途之
說明，然所載亦須符合首揭規定，使熟習該項技術者能瞭解其內容並可據以實施。本
件申請專利範圍有部分未達該要求，自不應予以專利。關於申請專利範圍之界定，被
告亦未要求須限制至實施例化合物。如本案申請專利範圍第１項之R 範圍為「氫、鹵
素」，其說明書中只有氫及氟之實施例，惟基於氟與其他如氯、溴、碘等鹵素具有相
近之化性，故被告准予「鹵素」之範圍，而未要求將「鹵素」刪除，只給予「氟」之
範圍；R於說明書中只有第三丁基之實例，被告亦給予「R為C 烷基」之範圍，而未要
求限制為「第三丁基」。又化學乃實驗性科學，許多化學發明均難以預測其實施可能
性及實施後之效果，因此實施例乃對發明技術方案之說明，為發明之充分公開和實用
性提供證明。實施例若係合成新穎化合物，自應有完整（包括所有分子斷片）質譜或
NMR 數據以證明該新化合物確可被製得。且實施例亦係支持和解釋權利要求之具體技
術情報，因此被告若對本案之申請專利範圍所請化合物認為有無法由現有具完整（包
括所有分子斷片）質譜、NMR 及藥理數據之實例判斷其可供產業上利用時，原告理應
負釋疑之責，無法釋疑或無法提供具體證據證明所請化合物可供產業上利用時，即不
得主張專利權。而物理數據亦非如原告所稱「使檢查合成步驟是否確實可獲得說明書
所戴之相同產物之工作較為簡易」而已。若申請專利範圍所請化合物及其相對於實施
例所合成之化合物係屬新穎化合物，則具完整（包括所有分子斷片）質譜、NMR 之數
據，係屬證明合成步驟是否確實可獲得說明書所戴之相同產物之絕對必要內容，否則
實施例所載合成步驟是否確實可製得所欲產物，且經熟習該項技術者重複實施後是否
可獲得相同之化合物，將無足以比對證明之依據。本案所請與現有實施例在物、化性
質上有極大之差異，非可由現有實例推衍。其申請專利範圍之獨立項所請化合物有令
熟知此項技藝人士或專利審查委員質疑其無法依現有實施例所載製法步驟合成時，原
告自應負釋疑責任，無法釋疑部分不應主張專利權，如此方可見申請專利範圍所請化
合物能否依實施例所載步驟製備，非可由熟習化學技藝人士依說明書之記載自行製備
並自行測試FAB 數據以詮實之，而係申請人須測試，並檢附其代表性實例化合物之完
整FAB質譜或NMR數據，以證明該代表性實例化合物確可被製備，並屬專利申請時已完
成之發明。所稱本案實施例皆已敘明詳細之製法步驟，其所能合成之化合物必在一定
之範圍內，而任何熟習化學技藝之人士當可根據本案說明書之記載製得本發明之新穎
化合物，並根據其所製得化合物FAB 數據比對，證實該化合物確已製得云云，並非正
確。又專利法第四十四條第一項、第四項規定：「專利專責機關於『審查』時，得依
職權或依申請限期通知申請人或異議人為下列各款之行為：．．．三、補正或修正說
明書或圖式。」「依第一項第三款所為之補充或修正，除不得變更申請案之實質外，
如其補充或修正係在發明專利案『審定公告』之後提出者，並須有下列各款情事之一
者，始得為之．．．」（舉發案依第七十三條規定準用）。是依該條規定修正說明書
，須於被告「審查時」或「審定公告之後」（本件未經准予公告，無審定公告程序）
為之。被告審查否准專利後，申請人於行政救濟中始提出修正，即非法之所許。蓋行
政救濟之目的係糾正行政機關之違法失當之行政行為，故應在於人民已依法行事，而
行政機關有違法失當之行政行為時，始得透過行政救濟程序維護其權利。若行政機關
無何違法失當之處，人民未依法行事致其權利未得保障，自非行政救濟範圍。本件被
告於處分前，已以核駁理由先行通知書指明本案所請範圍第１項前述部分應予刪除，
原告未依通知書所述提出修正，亦即不依專利法程序障其權益，實無理由依行政救濟
程序要求維護其權益，被告依法核駁，並無違法失當，原告於行政救濟期間始請求修
正，難謂合法。況在被告審定前不依法修正專利申請說明書，卻在行政救濟階段方願
意針對申請專利範圍作進一步修正，顯係將取得專利之申請程序延至行政救濟階段，
不但增加行政救濟機關之負擔，被告之核駁理由先行通知書亦失其功效，顯與前開規
定立法意旨不符。所引本院八十六年度第二二一五號判決，未經採為判例，無拘束本
件之效力，該判決之見解且為其後本院多數判決所不採，原告自不得據以主張應許其
修正。另各國專利規定、技術背景不同，本案之相對應專利案是否取得他國專利，不
得作為本案應准專利之依據。綜上，原告所訴各節，均無足取，被告否准原告之申請
，一再訴願決定，遞予維持，俱無不合，原告訴請撤銷，非有理由，應予駁回。
據上論結，本件原告之訴為無理巷巷由，爰依行政訴訟法施行法第二條、行政訴訟法
第九十八條第三項前段，判決如主文。
中　　華　　民　　國　　九十一　　　年　　  十二　　　月　　 三十一 　　日
                    最 高 行 政 法 院  第 一 庭
                                審 判 長 法  官　　　黃　綠　星
                                         法  官      高  啟  燦
                                         法  官　　　蔡　進　田
                                         法  官　　　黃　璽　君
                                         法  官　　　廖　宏　明
右  正  本  證  明  與  原  本  無  異
　　　　　　　　　　　　　　　　　　　　 法院書記官　邱  彰  德
中　　華　　民　　國　　九十二　　　年　　　一　　　　月　　　二　　　　日
